【裁判字號】    97,台上,577
【裁判日期】    970327
【裁判案由】    確認抵押權不存在等
【裁判全文】
最高法院民事判決              九十七年度台上字第五七七號
上  訴  人  甲 ○ ○（即張新伙之承受訴訟人）
            乙○○○（即張新伙之承受訴訟人）
            丙 ○ ○（即張新伙之承受訴訟人）
            丁 ○ ○（即張新伙之承受訴訟人）
            戊 ○ ○（即張新伙之承受訴訟人）
            己 ○ ○（即張新伙之承受訴訟人）
            庚 ○ ○（即張新伙之承受訴訟人）
共      同
訴訟代理人  盧 建 宏律師
被 上訴 人  景隆實業有限公司
法定代理人  辛 ○ ○
            壬 ○ ○
            癸 ○ ○
            子 ○ ○
            丑 ○ ○（即廖運亮）
訴訟代理人  郭 睦 萱律師
上列當事人間請求確認抵押權不存在等事件，上訴人對於中華民
國九十六年十月三十日台灣高等法院第二審更審判決（九十五年
度重上更(一)字第五二號），提起上訴，本院判決如下：
    主  文
上訴駁回。
第三審訴訟費用由上訴人負擔。
    理  由
本件被上訴人主張：伊公司原法定代理人廖鏡景（民國七十二年
三月一日變更為辛○○）於七十二年間因房地產景氣低迷，致其
財務陷入困境，遂於同年十二月上旬宣布週轉不靈，辛○○恐被
上訴人受波及，乃於同年月十四日將被上訴人所有如原判決附表
所示門牌桃園縣中壢市○○路六五號四樓之二房屋（下稱系爭房
屋）設定第二順位本金最高限額新台幣（下同）一千五百萬元之
抵押權（下稱系爭抵押權）予上訴人之被繼承人張新伙及第一審
共同被告鄒富城，存續期間自同年月八日至七十三年十二月七日
，張新伙與鄒富城之債權範圍依次為三分之二、三分之一。惟張
新伙及鄒富城實際上並未交付任何借貸款項予伊，雙方亦無其他
債權債務關係，系爭抵押權屬通謀虛偽意思表示而無效，其擔保
之債權不存在。詎張新伙竟於九十年間就系爭抵押權向法院聲請
拍賣抵押物，侵害伊之權利等情，爰依民法第七百六十七條規定
，求為確認系爭抵押權所擔保之債權不存在，及命張新伙、鄒富
城辦理塗銷系爭抵押權設定登記之判決（原審為張新伙、鄒富城
敗訴之判決，張新伙聲明不服；鄒富城則未聲明不服，已告確定
）。
上訴人則以：被上訴人因積欠張新伙一千萬元借款債務而設定系
爭抵押權供擔保，張新伙於七十二年三至十二月間陸續貸借一千
萬元予被上訴人，迨同年十二月八日經結算後，被上訴人始簽立
抵押權設定契約書並開立款項借用證予張新伙，約明於七十三年
十二月八日清償，張新伙對被上訴人確有一千萬元之債權未獲清
償等語，資為抗辯。
原審斟酌全辯論意旨及調查證據結果，以：被上訴人主張被上訴
人於七十二年十二月十四日將被上訴人所有之系爭房屋設定系爭
抵押權與張新伙及第一審共同被告鄒富城，存續期間自同年月八
日至七十三年十二月七日，張新伙與鄒富城之債權範圍依次為三
分之二、三分之一之事實，業據提出建物登記謄本、拍賣抵押物
更正裁定、抵押權設定契約書、他項權利證明書、拍賣抵押物裁
定為證，且為上訴人所不爭執，堪信為真正。本件被上訴人訴請
確認系爭抵押權所擔保之債權不存在，應由上訴人就該債權存在
之積極事實，負舉證之責任。上訴人就其主張之事實，雖提出款
項借用證、承諾書、借據、股東會議紀錄等件為證，惟被上訴人
否認該等文書之真正。而上開文書連同被上訴人不否認為真正之
抵押權設定契約書原本及第一審向經濟部中部辦公室調取之被上
訴人公司設立登記案卷，送請法務部調查局鑑定結果，除抵押權
設定契約書上被上訴人公司印文與被上訴人公司設立登記案卷之
公司印文相同外，其餘款項借用證、承諾書、借據、股東會議紀
錄等文件上被上訴人公司印文，均與被上訴人公司設立登記案卷
上公司印文不同，此有法務部調查局九十一年二月七日調科貳字
第０九一０００四五二００號鑑定通知書在卷可稽（見一審卷(一)
一七七頁），尚無法證明上訴人所持之上開款項借用證、承諾書
、借據等文件為真正。證人即代書莊文生雖證稱：辛○○、壬○
○、廖鏡景三人把公司執照、所有權狀、公司印鑑證明、營業執
照、會議紀錄一起交付委託渠辦理抵押權設定，說他們向張新伙
借一千萬元，鄒富城借五百萬元，所以要設定抵押一千五百萬元
，張新伙三分之二，鄒富城三分之一等語。惟上訴人及證人莊文
生同因該抵押權所擔保債權存否與上訴人相關企業景榮建設開發
股份公司（下稱景榮公司）及紅陽公司等爭訟，分別繫屬台灣台
北地方法院及台灣桃園地方法院審理中，為上訴人所不爭執，系
爭抵押債權存否及所憑證據文書真偽，均與該二事件息息相關，
證人莊文生之證言有偏頗之虞，難以採信。證人即原任被上訴人
公司會計工作之高智娟證稱：公司負責人辛○○打電話給渠說有
人要來辦設定，第二天張新伙、鄒富城來公司，渠就將景隆公司
、景榮公司的大小章交給張新伙他們去蓋，公司有說這是假設定
。證人鄒富城證稱：張新伙告訴渠說景隆公司快要倒閉，叫渠幫
忙這件事，所以這是假債權，張新伙應該沒有支付一千萬元給景
隆公司。其二人就系爭抵押權設定均無利害關係，證言應可採信
。上訴人雖於原審另行提出委託書一件（見一審卷(一)一九三頁）
，惟被上訴人否認其真正，且該委託書之記載內容實與常情有違
，難認為真正，自不足以之推定上開款項借用證、承諾書、借據
等文件為真正。上訴人再提出另紙委託書及鄒富城所出具之收據
，惟被上訴人亦否認其真正，證人鄒富城亦證稱其並未於該收據
上簽名蓋章（見原審上更字卷(二)三十一頁反面），而上訴人亦自
承無法證明該委託書為真正（見原審上字卷第三九三頁），自不
足為上訴人有利之認定。上訴人嗣後再提出借據承諾證明書、款
項借用證、和解書及本票為證（見原審上字卷八五至八七頁、一
六四、一六五頁），惟其真正為被上訴人所否認，且上開文書，
其上雖有借款人、連帶保證人或和解書人之印文，但其餘部分包
括借款人、連帶保證人或和解書人之簽名及地址則均係影印，經
原審兩度送請法務部調查局就其上被上訴人法定代理人辛○○之
簽名與印鑑登記證明申請書上辛○○之簽名是否相符為鑑定，均
經該局回覆係影本而不能鑑定等情，有該局九十三年三月十八日
調科貳字第０九三０００八七六七０號、九十三年五月十四日調
科貳字第０九三００一九一八七０號函在卷可稽（見原審上字卷
二三０、二八七頁），自不足憑以認該上訴人之主張為真正。雖
證人吳俊傑證稱和解書上之見證人係其簽名，惟吳俊傑之證詞前
後有諸多矛盾，且其曾在另案台灣桃園地方法院九十二年度訴字
第一二八八號塗銷抵押權訴訟案件中為張新伙作偽證，經該院九
十四年度訴字第一二三四號及台灣高等法院九十六年度上訴字第
一九六六號刑事判處有期徒刑一年，有該刑事判決在卷可稽，故
其證言，難以採信。上訴人另又提出之約定書（見一審卷(二)一二
六之三頁），亦非真正。又證人徐嵐輝證稱：渠在七十二年間整
年度看過辛○○、廖鏡景各至少十次以上來向張新伙調借現金，
金額大小不等，有時候三十萬、五十萬最多到一百五十萬，都是
拿現金等語；惟稽諸張新伙所提存款帳戶明細，自七十一年十一
月十九日起至七十二年十二月十六日止，並無提領超過一百萬元
現金之紀錄，足見其證言與事實不符。上訴人雖又提出由壬○○
簽發經被上訴人背書之支票六紙（見一審卷(二)二九、三０頁）為
證，但不能作為被上訴人向上訴人借款之憑據。此外，系爭房屋
曾因積欠稅款，於七十六年間遭法院查封拍賣，當時公告拍賣最
低價額為一千五百五十萬八千七百零六元，上訴人既主張系爭抵
押債權之清償期限為七十三年十二月八日，何以於清償期屆至而
未聲請參與分配？且上訴人嗣後為被上訴人代繳該欠稅款二百萬
四千二百八十五元，並於七十七年一月十二日具狀向台灣桃園地
方法院聲請調解，有台灣桃園地方法院財務法庭通知、桃園縣稅
捐稽徵處移送執行歷年各項欠稅提供票據分期繳納收據、民事調
解狀為證（見一審卷(一)一三四至一三九頁），卻未對本件債權採
取追償行動，尤與常情有違。至上訴人持有系爭房屋所有權狀、
抵押權設定契約書及他項權利證明書等文書原本，仍不足推論兩
造間有借貸關係。上訴人另提出不動產買賣契約書、收據及合會
儲蓄證書（見一審卷(二)四八至五一頁、六五至七五頁），然證人
陳藝文證稱前揭書證上陳桂蘭之印文並非真正，上訴人就此復不
能舉證證明前揭簽名及印文為真正，自難資為上訴人有利認定之
依據。本件被上訴人既否認張新伙有交付借款一千萬元之事實，
而上訴人又無法證明確有交付借款一千萬元於被上訴人，則被上
訴人主張系爭抵押權所擔保之債權一千萬元不存在，即堪採信。
再參諸原審共同被告鄒富城於原審認諾被上訴人之請求，並陳稱
：「七十二年十二月間，友人張新伙向本人提議要幫景隆實業有
限公司負責人辛○○的哥哥廖鏡景，因週轉困難可能被無妄波及
，偕同本人共同將景隆實業有限公司之房屋設定新台幣一千五百
萬元之假債權，以閃避失去理智的債權人」、「當時被上訴人公
司財務危機，張新伙來找我，說我已經設定第一順位抵押權，問
我是否可以共同虛偽設定假債權一千五百萬元及抵押權，實際上
設定的時候大家都沒有付錢。」等語（見一審卷(一)一０六頁、卷
(二)二五九頁），被上訴人主張系爭抵押權之設定係出於通謀虛偽
意思表示而無效，即非無稽。從而，被上訴人請求確認系爭抵押
權所擔保之債權不存在，及命張新伙塗銷系爭抵押權設定登記，
洵屬正當，應予准許等詞，為其心證之所由得，並說明上訴人其
他主張為不足採，不逐一予以論述，因而維持第一審所為上訴人
敗訴之判決，駁回其上訴。
按證人之證言是否可採，審理事實之法院本得衡情認定（本院二
十年上字第二０五二號判例參照）；又取捨證據、認定事實屬於
事實審法院之職權，若其取捨、認定並不違背法令，即不許任意
指摘其採證或認定不當，以為上訴理由（本院二十八年上字第二
八號、同年上字第一五一五號判例參照）。本件原審認上訴人不
能證明系爭抵押權所擔保之債權存在，及系爭抵押權之設定係出
於通謀虛偽意思表示而無效，而為不利於上訴人之論斷，經核於
法並無違誤。又張新伙聲請台灣桃園地方法院九十年度促字第四
三三四三號對被上訴人所發之支付命令，業經台灣高等法院九十
二年度抗字第三四三三號裁定廢棄，並由本院九十三年度台抗字
第一一０號裁定駁回張新伙之再抗告確定（見原審上更字卷(一)一
四０頁），自不得作為有利於上訴人之論據，原審就此雖未論述
，但不影響判決結果。上訴論旨，徒以原審取捨證據、認定事實
之職權行使，暨其他與判決基礎無涉之理由，指摘原判決不當，
求予廢棄，非有理由。
據上論結，本件上訴為無理由。依民事訴訟法第四百八十一條、
第四百四十九條第一項、第七十八條、第八十五條第一項前段，
判決如主文。
中    華    民    國  九十七  年    三    月  二十七  日
                      最高法院民事第六庭
                          審判長法官  朱  建  男
                                法官  顏  南  全
                                法官  林  大  洋
                                法官  鄭  傑  夫
                                法官  蘇  清  恭
      本件正本證明與原本無異
                                      書  記  官
中    華    民    國  九十七  年    四    月    八    日
                                                 H


司法院資訊處製作；財團法人民間司法改革基金會備份。
